ACORDAO-COMPLETO-2343227

ACÓRDÃO 4132/2019 ATA 18/2019 - PRIMEIRA CÂMARA

VISTOS, relatados e discutidos estes autos referentes à Tomada de Contas Especial instaurada pelo Fundo Nacional de Desenvolvimento da Educação - FNDE em razão da omissão no dever de prestar conta dos recursos repassados ao Município de Inajá/PE por força do Programa Dinheiro Direto na Escola - PDDE no exercício de 2012. 
	ACORDAM os Ministros do Tribunal de Contas da União, reunidos em sessão da 1ª Câmara, ante as razões expostas pelo Relator: 
	9.1. excluir o Sr. Airon Timóteo Cavalcante da presente relação processual;
		9.2. julgar irregulares as contas do Sr. Leonardo Xavier Martins, nos termos dos arts. 1º, inciso I, 16, inciso III, alínea a, da Lei 8.443/1992;
	9.3. condenar o Sr. Leonardo Xavier Martins, com base no disposto pelo art. 19, caput, da Lei 8.443/1992, ao pagamento da quantia descrita a seguir, atualizada monetariamente e acrescida de juros de mora calculados a partir da respectiva data até o dia da efetiva quitação, fixando-lhe o prazo de 15 (quinze) dias, a contar da notificação, para que comprove, perante o Tribunal, o recolhimento do débito aos cofres do Fundo Nacional de Desenvolvimento da Educação - FNDE, nos termos do art. 214, inciso III, alínea a, do Regimento Interno do TCU, na forma da legislação em vigor:
	VALOR ORIGINAL (R$) 
	DATA DA OCORRÊNCIA

	179.026,70
	28/09/2012

	9.4. aplicar ao Sr. Leonardo Xavier Martins a multa prevista no art. 57 da Lei 8.443/1992, no valor de R$ 25.000,00 (vinte e cinco mil reais) , fixando o prazo de 15 (quinze) dias, a contar da notificação, para que comprove, perante o Tribunal (art. 214, inciso III, alínea a, do RI/TCU) , o recolhimento da dívida ao Tesouro Nacional, atualizada monetariamente desde a data do presente Acórdão até a do efetivo recolhimento, caso paga após o vencimento, na forma da legislação em vigor;
	9.5. autorizar, caso requerido, nos termos do art. 26 da Lei 8.443/1992 c/c o art. 217 do Regimento Interno/TCU, o parcelamento da dívida em até 36 (trinta e seis) parcelas mensais e sucessivas, sobre as quais incidirão os correspondentes acréscimos legais (débito: atualização monetária e juros de mora; multa: atualização monetária) , esclarecendo ao responsável que a falta de pagamento de qualquer parcela importará no vencimento antecipado do saldo devedor, sem prejuízo das demais medidas legais;
	9.6. autorizar desde logo a cobrança judicial da dívida, nos termos do art. 28, inciso II, da Lei 8.443/1992, caso não atendida a notificação; 
	9.7. enviar cópia deste Acórdão ao FNDE, para ciência, e à Procuradoria da República no Estado de Pernambuco, com fundamento no art. 209, § 7°, do Regimento Interno/TCU.

Tomada de Contas Especial instaurada pelo Fundo Nacional de Desenvolvimento da Educação  FNDE em razão da omissão no dever de prestar conta dos recursos repassados ao Município de Inajá/PE por força do Programa Dinheiro Direto na Escola  PDDE no exercício de 2012.

Primeira Câmara

Município de Inajá/PE

3. Responsáveis: Leonardo Xavier Martins (XXX.049.124-XX) e Airon Timóteo Cavalcante (XXX.947.904-XX)

13.1. Ministros presentes: Benjamin Zymler (na Presidência), Bruno Dantas e Vital do Rêgo.
13.2. Ministro-Substituto convocado: Marcos Bemquerer Costa (Relator).
13.3. Ministro-Substituto presente: Weder de Oliveira.

ACORDAO-COMPLETO-2422249

Acórdão 11804/2020 - Primeira Câmara

MARCOS BEMQUERER

Trata-se da Tomada de Contas Especial (peça 4) instaurada pelo Fundo Nacional de Desenvolvimento da Educação - FNDE em razão da omissão no dever de prestar contas dos recursos repassados ao Município de Inajá/PE por força do Programa Dinheiro Direto na Escola - PDDE no exercício de 2012. 
2.	Os recursos em questão foram repassados, por intermédio da Ordem Bancária 2012OB482597, de 28/09/2012, no valor total de R$ 179.026,70 (peça 4, p. 32) , diretamente para Unidades Executoras abaixo indicadas: 
	UEx Beneficiária
	Valor (R$) 

	Caixa Escolar da Escola Municipal Maria de Jesus
	21.209,10

	Conselho Escolar da escola municipal Maria Gaia de Araújo
	24.257,60

	Conselho Escolar da Escola Olímpia Maria de Oliveira
	22.332,10

	Conselho Escolar Izabel Batista de Araújo
	21.465,10

	Unidade Executora Educação com Qualidade - Sitio Lagoa do Meio
	22.177,60

	Unidade Executora Educação é Tudo - Sítio Enjeitado
	25.557,60

	Unidade Executora Salvando Vida - Escola Municipal Amigos do Bem
	42.027,60

	TOTAL
	179.026,70

3.	 A Secretaria Federal de Controle Interno certificou a irregularidade das presentes contas (peça 4, p. 22) e a autoridade ministerial atestou haver tomado conhecimento dessa conclusão (peça 4, p. 24) .
4.	No âmbito deste Tribunal, a Secretaria de Controle Externo no Estado de Alagoas ¿ Secex/AL, atual Secretaria do TCU no Estado do Alagoas - SEC/AL, consignou que, nos termos do art. 20, § 1º, da Resolução CD/FNDE 7/2012, cabe às Entidades Executoras analisar e consolidar as prestações de contas recebidas das Unidades Executoras das escolas de suas redes de ensino, e, até 28 de fevereiro subsequente ao do repasse dos recursos, emitir parecer conclusivo acerca da aplicação dos recursos. Assim, muito embora os recursos tenham sido repassados durante a gestão do Sr. Airon Timóteo Cavalcante, Prefeito na gestão 2009-2012, o marco final para cumprimento da obrigação a cargo das Unidades Executoras ocorreu já na gestão do Sr. Leonardo Xavier Martins, Prefeito nos anos de 2013-2016. 
5.	Por conseguinte, na hipótese de prestação de contas da UEx não ser apresentada até a mencionada data ou não ser aprovada em razão de falhas e irregularidades, cabia ao gestor em exercício estabelecer o prazo máximo de 30 (trinta) dias para sua apresentação, regularização ou devolução dos recursos recebidos ou impugnados, a teor do § 5º do artigo 20 da mencionada Resolução 7/2012. 
6.	Para melhor compreensão da matéria, transcrevo parcialmente a instrução autuada à peça 7:
"18. 	Quando os recursos são repassados diretamente à prefeitura, esta se qualifica como EEx [Entidade Executora] e deve elaborar e encaminhar a prestação de contas ao FNDE. Porém nos casos em que os recursos foram geridos apenas pelas UEx (Unidades Executoras Próprias) , ou seja, pelas associações de pais e mestres, que receberam diretamente as transferências de recursos, primeiramente, elas elaboram e apresentam a prestação de contas à EEx (prefeitura) , que as analisará e consolidará, e:
	a) em caso de aprovação, providencia seu encaminhamento ao FNDE; e,
	b) em caso de omissão ou não aprovação, adota as medidas previstas nos §§ 5º, inciso I, e 6º do art. 20 da Resolução CD-FNDE 7/2012, conforme o caso. 
19.	Nesta [situação], como dito, não houve repasse diretamente à Prefeitura (EEx) , mas apenas transferências às associações representativas das escolas públicas (UEx) . Se tivesse havido repasse à EEx, a responsabilidade pela prestação de contas recairia exclusivamente no ex-prefeito, Airon Timóteo Cavalcante, que teria sido o gestor dos recursos e tinha o dever de manter nos arquivos a documentação comprobatória. A representação criminal movida pelo Município em face do ex-prefeito o acusa justamente de não ter adotado essa providência.
20.	Contudo, como os recursos foram repassados diretamente às UEx, ou seja, às associações, entidades privadas representativas das escolas públicas de Inajá/PE, a responsabilidade de comprovar a regular utilização dos recursos transferidos diretamente às UEx não é, em um primeiro momento, do Prefeito, mas sim do gestor de cada uma dessas unidades, mediante a apresentação das respectivas prestações de contas à Prefeitura (EEx) . A esta cabe analisar, adotar as demais medidas previstas na Resolução CD/FNDE, conforme o caso, consolidar e encaminhá-las ao FNDE, até a data limite fixada para tanto (28/2/2013) , prorrogada excepcionalmente pelo FNDE até 30/4/2013, por meio da Resolução CD/FNDE 5, de 7/3/2013.
21. 	Diante do exposto, tem-se que cabia ao prefeito sucessor verificar se as UEx prestaram contas e, ao constatar que as UEx não haviam apresentado as prestações de contas no prazo limite fixado (31/12/2012) , adotar as providências previstas nos §§ 5º, inciso I, e 6º do art. 20 da Resolução CD-FNDE 7/2012. 
22.	 Se as UE prestaram contas ou não até 31/12/2012 - data limite do mandato do Sr. Airon Timóteo Cavalcante -, a responsabilidade pelas providências passa para o prefeito sucessor, em razão do princípio da continuidade administrativa, que não pode alegar a falta de documentos nos arquivos da Prefeitura, pois os documentos comprobatórios das despesas deveriam estar sob a guarda das entidades escolares. Cabia àquele cujo mandato iniciou em 1º/1/2013, adotar as providências previstas na legislação. Mesmo que alguma UEx tivesse prestado contas até 31/12/2012 e a documentação não estivesse nos arquivos da Prefeitura, bastava ao sucessor solicitar que reapresentasse.
23.	 Decorrido o prazo fixado para prestar contas pelas UEx (31/12/2012) e não tendo sido apresentadas as contas ou na hipótese destas não estarem nos arquivos municipais, deveria o sucessor, Sr. Leonardo Xavier Martins (mandato entre 1º/1/2013 e 31/12/2016) , estabelecer prazo máximo de trinta dias para apresentação da prestação de contas ou a devolução dos recursos recebidos, sob pena de bloqueio de futuros repasses financeiros, nos termos do art. 20, § 5º, inciso I, da Resolução CD/FNDE 7/2012.
24.	Ou seja, cabia ao prefeito sucessor adotar as medidas previstas no art. 20 da Resolução CD/FNDE 7/2012, o que não feito, no que lhe recai a responsabilidade pela omissão. Nessa situação, cabe ao prefeito sucessor comprovar a adoção de medidas administrativas, a exemplo da fixação do prazo, tratada no item anterior, bem como a 'indicação da Relação das UEx Inadimplentes com Prestação de Contas, com a indicação, se houver, das UEx cujas prestações de contas não foram apresentadas ou aprovadas', consoante o §1º do art. 20 da Resolução FNDE 7/2012, em atenção à Súmula TCU 230.
25.	 Além dos pontos acima, que apontam para a responsabilidade do prefeito sucessor, o art. 21, § 8º, da Resolução CD/FNDE 7/2012, prevê que 'na hipótese de não serem providenciadas ou não serem aceitas as justificativas de que tratam o caput e os §§ 2°, 4°, 5º e 6º deste artigo, o FNDE incluirá o gestor sucessor como responsável solidário pelo débito apurado, quando se tratar de omissão de prestação de contas cujo prazo para envio à EEx ou ao FNDE tiver expirado em sua gestão'.
26.	 A jurisprudência dominante no Tribunal, com referência aos recursos do PDDE, em que nos autos não ficar comprovado que as UEx apresentaram as prestações de contas, é de que a responsabilidade fica restrita ao prefeito que deveria analisar, consolidar e encaminhá-las ao FNDE. Com vistas a sedimentar tal entendimento, trazemos a colação excertos do Relatório e Voto proferidos pelo Exmo. Ministro Augusto Nardes, no TC Processo 014.015/2006-4, condutor do Acórdão 2301/2009-TCU-Primeira Câmara:
'Sumário: TOMADA DE CONTAS ESPECIAL. RECURSOS REPASSADOS POR MEIO DO PROGAMA DINHEIRO DIRETO NA ESCOLA - PDDE. OMISSÃO NO DEVER DE PRESTAR CONTAS. AUSÊNCIA DE COMPROVAÇÃO DA REGULAR APLICAÇÃO DOS RECURSOS. CONTAS IRREGULARES. DÉBITO E MULTA.
1. 	O prefeito da época do repasse dos recursos oriundos do Programa Dinheiro Direto na Escola - PDDE responde, em caso de omissão no dever de prestar contas da parcela diretamente destinada à edilidade, pelo débito resultante da ausência de comprovação da regular aplicação dos recursos, com a concomitante irregularidade das contas.
2. 	O prefeito sucessor é solidariamente responsável com o antecessor pela comprovação da regular aplicação dos recursos recebidos por força do citado programa, referentes ao exercício imediatamente anterior àquele em que assumiu a gestão municipal, caso não demonstre ter adotado medidas administrativas, consoante o § 1º do art. 15 da Resolução FNDE nº 10/2004, in fine, e/ou judiciais com vista ao resguardo do patrimônio público, em atenção à Súmula TCU nº 230. 
3. 	Os dirigentes das Unidades Executoras - UEx e dos estabelecimentos de ensino são solidariamente responsáveis, com o gestor municipal, pela comprovação da regular aplicação dos recursos diretamente transferidos à conta dessas unidades por força do PDDE, ficando a responsabilização restrita ao prefeito em caso de inexistirem alegações e provas nos autos que demonstrem terem aqueles apresentado prestação de contas.
 (...) 
Voto:
3. 	Em primeiro lugar, vejo que a matéria suscita divergências na jurisprudência desta Corte. A corrente majoritária entende que, em caso de omissão, a responsabilidade pela comprovação da regular aplicação dos recursos deve recair apenas sobre o gestor municipal (v. Acórdãos nº s 2.572/2006, 2.854/2007 e 3.518/2007, de 1ª Câmara, e Acórdãos nº s 2.301/2004, 1.657/2005, 1.351/2006, 2.345/2006, 2.352/2006, 3.377/2006, 185/2007, 186/2007, 2.220/2007, e 1.074/2009, de 2ª Câmara) , cabendo-lhe consolidar e encaminhar a prestação de contas da totalidade dos recursos transferidos ao município à conta do programa, mesmo em relação àqueles repassados diretamente às Unidades Executoras - UEx. De outro lado, há posicionamentos segundo os quais compete ao gestor apenas a comprovação relativa aos recursos repassados diretamente ao ente federativo, ressalvados aqueles destinados especificamente às contas das escolas ou unidades executoras beneficiadas. Nessa hipótese, citam-se os Acórdãos nº s 2.426/2006 e 279/2009, da 2ª Câmara.
4. 	Apresentada a controvérsia, entendo que, apesar de ter me manifestado em outras oportunidades favorável à corrente dominante, verifico que a questão restou devidamente esclarecida no Acórdão 279/2009-TCU-Segunda Câmara. Na ocasião, constou do corpo da ementa o seguinte entendimento:
'1. Os dirigentes dos Conselhos Deliberativos das Comunidades Escolares também são solidariamente Responsáveis, com o gestor municipal, pela comprovação da regular aplicação dos recursos recebidos diretamente pelas Unidades de Ensino por força do Programa Dinheiro Direto na Escola - PDDE.
2. O prefeito sucessor é solidariamente responsável com o antecessor pela comprovação da regular aplicação dos recursos recebidos por força do Programa Dinheiro Direto na Escola - PDDE referentes ao exercício imediatamente anterior àquele em que assumiu a gestão municipal.'
5. 	Basta ver que os dirigentes das unidades executoras são obrigados a assinar termo no qual se comprometem, na forma da lei, 'a executar os recursos que vierem a ser liberados pelo FNDE/MEC, à conta do Programa Dinheiro Direto na Escola, em favor da (s) escola (s) que representa (m) , bem como, prestar contas da aplicação dos recursos recebidos' (Anexo I-A integrante da Resolução FNDE nº 10/2004) . De se perceber, então, que o programa reveste-se de caráter descentralizado, tendo dotado as UEx de autonomia administrativo-financeira, razão por que se apresenta insustentável, a meu ver, a tese de que a responsabilização por eventual dano ao erário seja de exclusividade dos prefeitos e/ou de seus sucessores.
6. 	Naquela oportunidade, o Tribunal deliberou ainda no sentido de que o prefeito sucessor deve responder, solidariamente com o antecessor, pelo débito decorrente da ausência de comprovação das quantias diretamente repassadas ao município.
7. 	Dessa forma, compreendo que o fundamento para a sua condenação reside no fato de que, de posse das prestações de contas das UEx, as prefeituras e secretarias de Educação devem, segundo o disposto no § 1º do art. 15 da Resolução FNDE nº 15/2004:
a) analisar as prestações de contas e arquivar toda essa documentação;
b) consolidar e emitir parecer conclusivo sobre as prestações de contas encaminhadas pelas unidades executoras das escolas de sua rede de ensino;
c) prestar contas ao FNDE dos recursos transferidos para atendimento às escolas que não possuem unidades executoras;
d) encaminhar a documentação até 28 de fevereiro do ano subsequente ao ano do repasse ao FNDE.
8. 	Na impossibilidade de cumprir as medidas acima, deve o prefeito sucessor comprovar a adoção de medidas administrativas, v.g., 'indicação da Relação das UEx Inadimplentes com Prestação de Contas (Anexo VII) , com a indicação, se houver, das UEx cujas prestações de contas não foram apresentadas ou aprovadas', consoante o §1º do art. 15 da Resolução FNDE nº 10/2004, in fine, e/ou judiciais com vistas ao resguardo do patrimônio público, em atenção à Súmula TCU nº 230.
9. 	No caso em apreço, isso não ocorreu, uma vez que a Sra. (...) , ao permanecer-se silente frente ao ofício citatório que lhe foi dirigido, configurando-se sua revelia, ex vi do art. 12, § 3º, da Lei nº 8.443/1992, deixou passar a oportunidade de trazer aos autos fatos ou documentos que pudessem atestar ter adotado alguma das providências indicadas anteriormente.
10. 	No tocante ao gestor municipal cujo mandato eletivo tenha abrangido as datas dos repasses, aquele decisum deixou claro que, em caso de omissão no dever de prestar contas, deve responder pelo débito correspondente ao valor diretamente transferido à edilidade, solidariamente com o prefeito sucessor.
11. 	Há de ser ressaltado que não há impedimento a que o prefeito antecessor, em se tratando de repasses ocorridos em sua gestão, apresente, ainda que de maneira parcial, as prestações de contas porventura encaminhadas pelas UEx antes do término de seu mandato. Isso porque o citado normativo estipula datas limites, e não datas fixas, para a apresentação das prestações de contas por parte das UEx à entidade executora (31 de dezembro do ano do repasse) e desta ao FNDE (28 de fevereiro do exercício subsequente) .
12. 	Também não há óbice a que aquele responsável exija do município, após findada sua gestão, por meio inclusive do ajuizamento de ação judicial pertinente, se necessário, o acesso à documentação comprobatória que lhe permita apresentar a prestação de contas referente aos recursos diretamente disponibilizados à conta do município. Parece-me lógico que o seu compromisso para com o concedente e, em última análise, para com a sociedade, não se esvai com o término de sua gestão, por força do mandamento constitucional inserido no parágrafo único do art. 70 da Constituição Federal de 1988: 'Prestará contas qualquer pessoa física ou jurídica, pública ou privada, que utilize, arrecade, guarde, gerencie ou administre dinheiros, bens e valores públicos ou pelos quais a União responda, ou que, em nome desta, assuma obrigações de natureza pecuniária. (Redação dada pela Emenda Constitucional nº 19, de 1998) '.
13. 	Mesmo concordando com a linha de raciocínio defendida no Acórdão 259/2009-TCU-Segunda Câmara, entendo que, no caso concreto, nenhum dos responsáveis suscitou, tampouco foi comprovado, que a ausência de prestação de contas final se originou de ato omissivo atribuído às UEx, em vista da obrigação a que estavam vinculadas pelo inciso I do art. 15 do citado normativo, concernente à apresentação de suas prestações de contas.'
27. 	Diante do exposto, deve ser proposta a citação do Sr. Leonardo Xavier Martins para que apresente alegações de defesa em decorrência da não comprovação da boa e regular aplicação, em face da omissão no dever de prestar contas dos valores transferidos pelo FNDE, no exercício de 2012, às Unidades Executoras Próprias (Associações representativas das escolas públicas) de Inajá/PE à conta do Programa Dinheiro Direto na Escola (PDDE) ."
7.	Ato contínuo, a então Secex/AL promoveu a citação do Sr. Leonardo Xavier Martins (peça 9) , Prefeito na gestão 2013-2016, para que comprovasse a restituição aos cofres do FNDE da quantia recebida, atualizada monetariamente desde a respectiva data até o efetivo recolhimento, ou apresentasse alegações de defesa quanto à não comprovação da boa e regular aplicação dos recursos federais repassados ao Município de Inajá/PE por força do PDDE/2012, em face da omissão no dever de prestar contas dos valores transferidos pelo FNDE às Unidades Executoras próprias, com infração ao disposto no art. 70, parágrafo único, da Constituição Federal, no art. 93 do Decreto-lei 200/1967, nos arts. 20, inciso I, e §§ 1º, 2º e 5º, e 21 da Resolução CD/FNDE 7/2012.
8.	Implementada a citação por expediente recebido no endereço do Responsável (peça 9) , conforme demonstra o aviso de recebimento à peça 10, o prazo para defesa transcorreu in albis, devendo o responsável ser considerado revel, de acordo com o art. 12, § 3º, da Lei 8.443/1992. 
9.	Por não haver nos autos elementos que permitam concluir pela ocorrência de boa-fé ou de outros excludentes de culpabilidade do Responsável, a Secex/AL propõe, em manifestações uniformes (peças 11-12) :
	a) considerar revel o Sr. Leonardo Xavier Martins;
	b) 	julgar irregulares as contas do Sr. Leonardo Xavier Martins, com fulcro nos arts. 1º, inciso I, 16, inciso III, alínea a, 19, caput, e 23, inciso III, da Lei 8.443/1992, e condená-lo ao pagamento da quantia a seguir especificada, atualizada monetariamente e acrescida dos juros de mora, calculados a partir da data indicada, até a data do efetivo recolhimento, fixando-lhe o prazo de 15 (quinze) dias, a contar da notificação, para que comprove, junto ao TCU, o recolhimento dos valores aos cofres do Fundo Nacional de Desenvolvimento da Educação (FNDE) nos termos do art. 214, inciso III, alínea a, do Regimento Interno/TCU, abatendo-se os valores eventualmente já ressarcidos:
	DATA
	VALOR (R$) 

	28/09/2012
	179.026,70

	c) aplicar ao Sr. Leonardo Xavier Martins a multa prevista no art. 57 da Lei 8.443/1992 c/c o art. 267 do Regimento Interno, com a fixação do prazo de quinze dias, a contar da notificação, para comprovar, perante o Tribunal (art. 214, inciso III, alínea a, do Regimento Interno) , o recolhimento da dívida aos cofres do Tesouro Nacional, atualizada monetariamente desde a data do acórdão que vier a ser proferido até a do efetivo recolhimento, se for paga após o vencimento, na forma da legislação em vigor;
	d) excluir o Sr. Airon Timóteo Cavalcante desta relação processual;
e) autorizar, desde logo, nos termos do art. 28, inciso II, da Lei 8.443/1992, a cobrança judicial das dívidas caso não atendida a notificação;
f) enviar cópia do acórdão ao Procurador-Chefe da Procuradoria da República no Estado de Pernambuco, nos termos do § 3º do art. 16 da Lei 8.443/1992, para as providências que entender cabíveis, e ao Fundo Nacional de Desenvolvimento da Educação (FNDE) .
10.	O Ministério Público junto ao TCU, representado pelo Procurador Rodrigo Medeiros Lima, manifestou-se de acordo com a proposta oferecida pela Unidade Técnica (peça 13) . 
	É o Relatório.

não há.

Procurador Rodrigo Medeiros de Lima.

TOMADA DE CONTAS ESPECIAL. FNDE. PROGRAMA DINHEIRO DIRETO NA ESCOLA - PDDE/2012. AUSÊNCIA DE PRESTAÇÃO DE CONTAS. CITAÇÃO. REVELIA. CONTAS IRREGULARES. DÉBITO E MULTA. Com base no art. 16, inciso III, alínea a, da Lei 8.443/1992, julgam-se irregulares as contas quando comprovada a omissão no dever de prestar contas.

TOMADA DE CONTAS ESPECIAL (TCE)

Secretaria de Controle Externo no Estado de Alagoas - Secex/AL, atual Secretaria do TCU no Estado de Alagoas - SEC/AL.

Em exame a Tomada de Contas Especial instaurada pelo Fundo Nacional de Desenvolvimento da Educação - FNDE em razão da omissão no dever de prestar contas dos recursos repassados ao Município de Inajá/PE por força do Programa Dinheiro Direto na Escola - PDDE no exercício de 2012. 
2.	No âmbito desta Corte, foi realizada a citação do Sr. Leonardo Xavier Martins, Prefeito na gestão 2013-2016, para que comprovasse a restituição aos cofres do FNDE da quantia recebida, atualizada monetariamente desde a respectiva data até o efetivo recolhimento, ou apresentasse alegações de defesa quanto à não comprovação da boa e regular aplicação dos recursos federais repassados ao Município de Inajá/PE por força do PDDE/2012, em face da omissão no dever de prestar contas dos valores transferidos pelo FNDE às Unidades Executoras próprias, com infração ao disposto no art. 70, parágrafo único, da Constituição Federal, no art. 93 do Decreto-lei 200/1967, nos arts. 20, inciso I, e §§ 1º, 2º e 5º, e 21 da Resolução CD/FNDE 7/2012.
3.	Em face da revelia do Sr. Leonardo Xavier Martins, a então denominada Secretaria de Controle Externo no Estado de Alagoas - Secex/AL, atual Secretaria do TCU no Estado de Alagoas -  SEC/AL, manifestou-se pela irregularidade das contas do mencionado Responsável, com fundamento no disposto no 16, inciso III, alínea a, da Lei 8.443/1992, pela sua condenação ao pagamento do débito e da multa prevista no art. 57 do mencionado diploma, e, ainda, pelo envio de cópia do Acórdão a ser proferido, acompanhado do respectivo Relatório e Voto, ao FNDE e à Procuradoria da República no Estado de Pernambuco, com fundamento no art. 209, § 7º, do  RI/TCU. 
4.	Acolho o encaminhamento acima descrito, que também contou com a anuência do Ministério Público junto ao TCU, representado pelo Procurador Rodrigo Medeiros de Lima. 
5.	Não é demais lembrar que incumbe ao gestor de recursos federais o ônus de comprovar que os utilizou corretamente, demonstrando a sua efetiva destinação aos objetivos pretendidos por meio de documentação apta, nos termos das normas legais aplicáveis, para revelar o vínculo existente entre o gasto e a ação realizada. 
6.	No caso em tela, muito embora os recursos tenham sido repassados pelo FNDE às Unidade Executoras do Município de Inajá/PE, vale notar que o art. 20 da Resolução CD/FNDE 7/2012 impunha uma série de providências à Prefeitura Municipal, na condição de Entidade Executora, no tocante à prestação de contas, como: a) o dever de consolidar aquelas que fossem recebidas das unidades executoras até 28 de fevereiro subsequente ao ano do repasse dos recursos (§ 1º) , e b)  na hipótese de tais contas não serem apresentadas, ou serem rejeitadas em razão de falhas ou irregularidades, estabelecer o prazo máximo de 30 dias para sua apresentação, regularização ou devolução dos recursos recebidos ou impugnados (§ 5º) .  Ademais, o § 7º do mencionado dispositivo previa expressamente a responsabilidade dos gestores pelo ressarcimento do erário decorrente da não aprovação das contas. 
7.	Por não ter se desincumbido das obrigações acima descritas, oSr. Leonardo Xavier Martins sujeitou-se a ter suas contas julgadas irregulares e ao dever de restituir o dano, sobre o qual incide a multa prevista no art. 57 da Lei 8.443/1992. 
	Ante o exposto, voto por que seja adotada a deliberação que ora submeto a este Colegiado.
T.C.U., Sala das Sessões, em 04 de junho de 2017.
MARCOS BEMQUERER COSTA
Relator